【裁判字號】    97,簡上,12
【裁判日期】    970717
【裁判案由】    確認本票債權不存在
【裁判全文】
臺灣臺北地方法院民事判決              97年度簡上字第12號
    上  訴  人  丙○○
    訴訟代理人  沈明欣律師
    複 代 理人  何一芃律師
    被 上 訴人  丁○○
    訴訟代理人  陳明宗律師
    複 代 理人  乙○○
上列當事人間請求確認本票債權不存在事件，上訴人對於中華民
國96年11月14日本院臺北簡易庭96年度北簡字第29723號第一審
判決提起上訴，本院於中華民國97年6月26日言詞辯論終結，判
決如下：
    主  文
上訴駁回。
第二審訴訟費用新臺幣捌萬零參佰伍拾參元由上訴人負擔。
    事  實
一、上訴人主張：上訴人自民國93年5月底起，因經營九陶影像
    傳播有限公司不善亟需資金周轉，乃以每貸予新臺幣（下同
    ）50萬元本金須每5至7日給付5萬元利息之方式向訴外人即
    證人甲○○借款，甲○○並要求上訴人當場簽發借據及借貸
    金額相等之本票交付甲○○作為債權之擔保。甲○○嗣於94
    年3月15日要求上訴人就尚未清償之本票金額簽發如附表所
    示之本票3紙（下稱系爭本票），上訴人簽發系爭本票時並
    未與甲○○有任何結算之動作。此外，上訴人更於同年5月
    15日再簽發兩張票面金額分別為531萬元及10萬元之本票，
    並設定坐落於臺北市○○區○○段小段381地號土地及地上
    建物即門牌號臺北市○○街3號7樓之房屋500萬於甲○○，
    作為系爭本票之擔保。甲○○則於系爭本票到期後聲請本院
    以94年度票字第101122號裁定准予強制執行，並聲請本院以
    95年度執字第13959號為強制執行，且於執行程序中，將債
    權讓與被上訴人。然上訴人僅向甲○○借款972萬5,433元，
    且已清償910萬4千元，故上訴人簽發系爭本票時，並未積欠
    甲○○該等債務，上訴人即得執此對抗被上訴人等語。
二、被上訴人則以：上訴人與甲○○間之債務關係糾葛繁瑣，渠
    等才約定日期結算，上訴人並開立系爭本票作為清償，不論
    結算前上訴人與甲○○間之債權債務關係為何，上訴人既已
    同意以531萬元為結算，並開立系爭本票，上訴人復無受詐
    欺或脅迫之情，依和解之法律關係，甲○○確已取得對上訴
    人531萬元之債權。又上訴人自認其與甲○○間之現金借款
    為315萬元，再加計甲○○提出之匯款證明計916萬5,433元
    ，故上訴人向甲○○借款之金額至少1,231萬5,433元，而上
    訴人還款部分包括匯款予甲○○162萬9千元及開立支票兌現
    691萬5千元，至多僅清償854萬4千元，如以年息20％加計利
    息，則上訴人積欠之金額顯逾系爭本票之金額。況上訴人於
    上開強制執行程序中亦提出書狀自承其目前無力清償債務，
    及與甲○○於94年11月間達成協議由上訴人分期清償，是系
    爭本票確為上訴人與甲○○於94年3月間結算債務後始開立
    以清償債務等語，資為抗辯。
三、原審為上訴人敗訴之判決，上訴人不服，提起上訴，其於本
    院聲明：(一)原判決廢棄；(二)上開廢棄部分，請求確認被上訴
    人就其所持有如附表所示之3紙本票之本票債權及利息債權
    均不存在。被上訴人則聲明：上訴駁回。
四、兩造不爭執事項：
  (一)甲○○於93年6月至同年8月間計匯與上訴人916萬5,433元。
  (二)上訴人自93年6月至同年8月計開立支票由甲○○兌現691萬5
    千元。
  (三)上訴人與甲○○於93年8月後再無任何借款。
  (四)系爭本票確為上訴人所簽發交付甲○○。
  (五)甲○○於系爭本票到期後聲請本院以94年度票字第101122號
    裁定准予強制執行，並聲請本院以95年度執字第13959號為
    強制執行，且於執行程序中，將債權讓與被上訴人，並通知
    上訴人。
五、得心證之理由：
    上訴人主張並未與甲○○結算即簽發系爭本票，簽發當時其
    向甲○○之借款已全部清償，故系爭本票債權應不存在等語
    ，為被上訴人所否認，並以前開情詞置辯，是本件之爭點厥
    為：(一)上訴人簽發系爭本票時，其向甲○○之借款是否已全
    部清償？(二)系爭本票是否為上訴人與甲○○結算相互間之債
    務所簽發？茲析述如次：
  (一)上訴人簽發系爭本票時，其向甲○○之借款是否已全部清償
    ？
    按當事人主張有利於己之事實者，就其事實有舉證之責任。
    民事訴訟法第277條前段定有明文。經查：
  1.甲○○於93年6月至8月間，計匯款916萬5,433元與上訴人等
    情，有甲○○所提匯款單在卷可憑（見原審卷第47頁至第52
    頁及第88頁至第93頁），且為兩造所不爭執，應堪信為真實
    。而上訴人亦自承其與甲○○間之現金借款為60萬8,897元
    ，是上訴人於93年6月至8月間至少曾向甲○○借款977萬4,3
    30元。
  2.就上訴人還款部分，據上訴人所提支票及帳戶內頁影本（見
    原審卷第13頁至第23頁、第66頁至第82頁及本院卷第28頁至
    第35頁），僅足認上訴人有於93年6月至8月間交付予甲○○
    並經兌現之支票金額691萬5千元，及以匯款方式匯與甲○○
    218萬9千元，即上訴人於上開期間僅還款910萬4千元，與上
    開借款金額相較，尚有62萬1,433元之差距，是上訴人未能
    舉證證明其於簽發系爭本票時，其向甲○○之借款已全部清
    償。
  3.又上訴人亦自承當初係以每50萬元本金須每5至7日支付5萬
    元利息方式向甲○○借款，且自二人間頻繁之借款往來以觀
    ，上訴人應支付之利息尚非少數，是上訴人雖向甲○○還款
    910萬4千元，然應有相當部分係屬利息之清償，此自上訴人
    匯予甲○○之款項中絕大多數均為未超過10萬元之小額匯款
    亦明（見原審卷第12頁）。
  4.綜上，上訴人簽發系爭本票時，其向甲○○之借款顯尚未全
    部清償，況上訴人如確已如數清償，何以仍簽發系爭本票交
    付甲○○，此亦與常情有違，益徵上訴人已清償全部借款之
    主張，不足採信。
  (二)系爭本票是否為上訴人與甲○○結算相互間之債務所簽發？
  1.本件上訴人經具結後陳稱：「…甲○○是在本票所示日期之
    當天，當時並沒有帶任何未還之本票而到我的工作室，證人
    甲○○當時告訴我，錢也是跟朋友借的，朋友催的很急，要
    我將房子設定給他，時間不記得了，證人甲○○告訴我，我
    欠他錢的部分希望可以再開立本票給他，三張本票之金額，
    都是證人甲○○告訴我，他就告訴我我之前還有多少錢沒有
    還，他並沒有拿任何東西給我看，證人甲○○直接告訴我多
    少錢，我就開立本票了，前後時間不到一個鐘頭，開完本票
    過幾天後，就與證人甲○○一起去地政事務所作房屋設定登
    記…」，證人甲○○亦到庭證述：「…開立本件3張本票時
    ，是約在上訴人之辦公室，金額是上訴人算給我的，計算金
    額之方式我不太記得，但是印象中是我所帶去的抽出來之支
    票或類似保管條等。我在上訴人之辦公室待了大約半個小時
    到一個小時左右…」，有本院97年3月14日準備程序筆錄附
    卷可稽（見本院卷第51頁反面及第52頁）。核上開二人所述
    ，雖就系爭本票金額之決定方式，有所歧異，惟二人就渠等
    有於94年3月15日在上訴人之工作室，處理相互間之債務，
    最終並由上訴人簽發系爭本票予甲○○收執等情之陳述，核
    屬一致，應堪信為真實。
  2.按債務之結算是否應逐筆加以計算，端視當事人間之合意，
    倘因債務繁複，而以概括金額為結算，並不詳究各筆債務之
    憑證、利率或利息起算日等細目者，亦屬有之。本件上訴人
    與甲○○間金錢往來方式，包括現金、匯款及支票3種，加
    以計息期間短暫、資金往來頻繁、前債未還復舉新債等因素
    ，二人復均未予詳細逐筆之記載，此自渠等所提上開相關憑
    證，及就借貸及還款金額始終爭執不下即明，故上訴人與甲
    ○○如欲逐筆核算相互間之債務，當非易事，是渠等於上開
    時、地處理相互間之債務，無論系爭本票之金額為何人所決
    定，上訴人既已簽發系爭本票交與甲○○收執，復未主張有
    何受詐欺或脅迫之情事，顯見渠等有以系爭本票金額即531
    萬元作為結算彼此間債務金額之合意，應認系爭本票為上訴
    人與甲○○結算相互間之債務所簽發。上訴人所為未經結算
    而簽發系爭本票之主張，實係誤認債務之結算應僅限於逐筆
    會算，其主張尚非可採。
六、綜上所述，上訴人於簽發系爭本票時，尚未清償全部之借款
    ，且系爭本票確為上訴人與甲○○結算相互間之債務所簽發
    ，則甲○○對上訴人就系爭本票之債權確屬存在。又甲○○
    既將系爭本票債權讓與被上訴人，並已合法通知上訴人，則
    上訴人所為系爭本票債權應不存在之主張，洵非可採。從而
    ，上訴人請求確認被上訴人持有之系爭本票債權對其不存在
    ，為無理由，不應准許。原審為上訴人敗訴之判決，並無不
    合。上訴意旨指摘原判決不當，求予廢棄改判，為無理由，
    應予駁回。
七、因本件事證已臻明確，兩造其餘主張陳述及所提之證據，經
    本院斟酌後，認與判決結果不生影響，均毋庸再予論述，附
    此敘明。
八、據上論結，本件上訴為無理由，依民事訴訟法第436條之1第
    3項、第449條第1項、第78條，判決如主文。
中    華    民    國    97    年    7     月    17    日
                  民事第四庭  審判長法  官  劉坤典
                                    法  官  吳定亞
                                    法  官  賴武志
以上正本係照原本作成
本件當事人須以本判決適用法律顯有錯誤為上訴理由時，始得於
本判決送達後20日內向本院提出上訴狀（應按他造當事人之人數
附繕本），並須經本院許可後方得上訴至最高法院。
中    華    民    國    97    年    7     月    17    日
                                    書記官  施若娟
附表：
┌──┬────┬──────┬──────┬─────┬─────┐
│編號│發票人  │  發 票 日  │  到 期 日  │ 票面金額 │票據號碼  │
│    │        │            │            │（新臺幣）│          │
├──┼────┼──────┼──────┼─────┼─────┤
│ 1  │丙○○  │94年3月15日 │94年3月30日 │150萬元   │TH0000000 │
├──┼────┼──────┼──────┼─────┼─────┤
│ 2  │同上    │同上        │94年4月30日 │300萬元   │TH0000000 │
├──┼────┼──────┼──────┼─────┼─────┤
│ 3  │同上    │同上        │94年5月15日 │ 81萬元   │TH0000000 │
└──┴────┴──────┴──────┴─────┴─────┘


司法院資訊處製作；財團法人民間司法改革基金會備份。
